【裁判字號】    90,訴,324
【裁判日期】    901231
【裁判案由】    違反毒品危害防制條例
【裁判全文】
台灣基隆地方法院刑事判決                            九十年度訴字第三二四號
    公  訴  人  台灣基隆地方法院檢察署檢察官
    被      告  甲○○
右列被告因違反毒品危害防制條例案件，經檢察官提起公訴（九十年度毒偵字第七六
一號），本院判決如左：
    主      文
本件免訴。
    理      由
一、公訴意旨略以：被告甲○○曾因施用第二級毒品，經法院裁定送觀察、勒戒後，
    認無繼續施用毒品之傾向，經台灣基隆地方法院檢察署檢察官於八十八年十二月
    日八日，以八十八年度毒偵緝字第五九號案件，為不起訴之處分確定；復因施用
    第二級毒品案件，經法院裁定送觀察、勒戒後，認有繼續施用毒品之傾向，經本
    院於八十九年八月十八日，以八十九年度訴字第四八二號案件，判決有期徒刑十
    月確定。詎其復於九十年四月十日凌晨零時十五分之前一日內，在不詳地點，施
    用第一級毒品海洛因一次（被告於九十年四月十日凌晨零時十五分之前四日內，
    在不詳地點施用第二級毒品安非他命部分，檢察官另行移併本院另案審理）；九
    十年一月十日，在基隆市○○路一九一巷五十號，為警查獲，因認被告涉有毒品
    危害防制條例第十條第一項之施用第一級毒品罪嫌云云。
二、按案件曾經判決確定者，應諭知免訴之判決，刑事訴訟法第三百零二條第一款定
    有明文。而案件曾經判決確定者，應為免訴之判決，係以同一案件，已經法院為
    實體上之確定判決，該被告應否受刑事制裁，即因前次判決而確定，不能更為其
    他有罪或無罪之實體上裁判。此項一事不再理之原則，關於實質上一罪或裁判上
    一罪，其一部事實已經判決確定者，對於構成一罪之其他部分，亦均有其適用（
    最高法院六十年台非字第七十七號、三十二年上字第二五七八號、八十四年度台
    上字第三０八０號判決參照）。連續犯係裁判上一罪，其一部犯罪事實曾經判決
    確定者，其效力當然及於全部。若檢察官復將他部分重行起訴，應為免訴之諭知
    。
三、經查：本案被告基於概括之犯意，自八十九年十二中旬起，至九十年五月十七日
    止，連續施用第二級毒品安非他命多次，經檢察官提起公訴（九十年度毒偵字第
    三六六號起訴，九十年度毒偵字第七六一號、第八六０號併案）後，業經本院於
    九十年七月五日，以九十年度易字第二九三號案件，以其連續施用第二級毒品，
    累犯，而判處有期徒刑十月，並於九十年八月七日確定，有該判決書在卷可稽，
    並經本院查明屬實。目前，由於司法實務多認施用第一級毒品罪與施用第二級毒
    品罪係數罪，應予併罰，並非連續犯之以一罪論，是故被告於九十年四月十日經
    查獲後，檢察官僅將施用第二級毒品部分，移送上述八十九年度易字第二九三號
    案件併案審理，並未將施用第一級毒品部分一併移送併案，反而重行提起本件公
    訴；然則，本院依行為刑法之觀點，認為上述二罪乃連續犯，其一部分犯罪事實
    既經提起公訴，即不得就他部分重行起訴；茲一部分犯罪事實已經判決有罪確定
    ，他部分即應判決免訴，無從再為實體判決。申言之，施用第二級毒品罪部分，
    既經併案而判決有期徒刑十月確定，本案施用第一級毒品罪部分，即應為免訴判
    決，無從再為實體判決。其理由如下：第一毒品、第二級毒品俱為毒品，依該條
    例第二條之規定，係依精神藥物之成癮性、濫用性及社會危害性之高低，而將毒
    品分為三級，而以刑罰規範第一級毒品及第二級毒品，在該條例第十條分項規定
    而異其刑罰。然則，觀其第十條兩項所規範之構成要件行為俱為施用，其構成要
    件客體俱為毒品；在單獨施用第一級毒品或單獨施用第二級毒品之際，依其第一
    項或第二項分別處罰固無疑義；惟在行為人「同時」施用不同級毒品之際，為一
    行為而觸犯數罪名，依想像競合犯之規定，應僅論以施用第一級毒品罪，不必再
    論施用第二級毒品罪；在行為人「先後」施用不同級毒品之際，其先後數構成要
    件「行為」均為施用，亦應僅論以連續施用第一級毒品罪，不必另論施用第二級
    毒品罪。此在加重竊盜與普通竊盜皆然，在行為人先後觸犯加重竊盜罪及普通竊
    盜罪之際，其構成要件「行為」相同，應僅論以連續加重竊盜罪，不必另論普通
    竊盜罪，不因其法條規定於不同條而有不同。在放火燒燬現供人使用之建築物罪
    與放火燒燬現非供人使用之建築物罪亦同。若行為人前一行為觸犯前罪，後一行
    為觸犯後罪，亦僅論以前罪之連續犯，並未更論以後罪，尤未論以數罪併罰，亦
    不因其法條規定於不同條而有不同，何況同條而不同項之本件！論者或謂刑法第
    五十六條係規定「連續數行為而觸犯同一之罪名」者，以一罪論；所謂「同一之
    罪名」，依司法院大法官會議釋字第一五二號解釋，認係指基於概括之犯意，連
    續數行為，觸犯「構成犯罪要件相同之罪名」而言。施用第一級毒品及第二級毒
    品既已分項規定，應非構成要件相同之罪名云云；然則，由於大法官所謂「構成
    犯罪要件相同之罪名」仍欠明確，是故刑法修正草案將之改為「同一基本構成犯
    罪事實」；惟本院認為依行為刑法之觀點，為更明確起見，所謂同一之罪名，應
    係指「犯罪構成要件『行為』相同之罪名」而言。如其構成要件行為相同，則其
    行為客體只須具有同質性即可，不必完全相同；否則，嚴格限縮同一之罪名結果
    ，僅因行為客體之毒品分為第一級與第二級，而棄其構成要件行為相同於不顧，
    認為不得成立連續犯，不得論以一罪，反而要數罪併罰，豈是合理？例如施用第
    一級毒品五次，成立施用第一級毒品一罪之連續犯；施用第一級毒品四次，施用
    第二級毒品一次，反而要兩罪（連續施用第一級毒品罪與施用第二級毒品罪）併
    罰，豈是合理？若準此以推，是否加重竊盜與普通竊盜亦不得成立連續犯？放火
    燒燬現供人使用之建築物罪與放火燒燬現非供人使用之建築物罪，亦不得成立連
    續犯，反而要數罪併罰？蓋連續犯依其構成要件行為之立體吸收關係，係數行為
    之數罪而以一罪論；在量刑上，係數行為之數刑而以一刑論，不過其刑得加重至
    二分之一而已。申言之，連續犯屬於一罪一刑原則之例外。若構成要件行為同屬
    施用行為而未論以連續犯，僅因行為客體之毒品不同級，而論以數罪併罰之，乃
    數同一構成要件行為而以數罪論，數同一構成要件行為而以數刑論，違背連續犯
    本質之立體吸收關係，而將連續犯之數行為論以數罪並處以數刑。因此，本院認
    為施用第一級毒品與施用第二級毒品，其構成要件行為均為施用，其行為客體均
    為毒品，雖有級數之異，然具有同質性；其行為時間既然緊接，被告又基於施用
    毒品之概括犯意為之，自應成立連續犯，僅論以連續施用第一級毒品罪並裁量是
    否加重其刑即可，殊不因法條不同而排斥連續犯之適用。綜上，本案施用第一級
    毒品罪部分，已為前案施用第二級毒品罪確定判決之既判力所及，不得再行論處
    ，自應不經言詞辯論，逕為免訴之判決。
四、據上論斷，應依刑事訴訟法第三百零二條第一款、第三百零七條而判決如主文。
中      華      民      國      九十    年    十二      月    三十一    日
                                    台灣基隆地方法院刑事庭
                                        法  官  陳  志  祥
右正本證明與原本無異。
如不服本判決，應於收受送達後十日內，向本院提出上訴狀，敘述上訴之理由，上訴
於台灣高等法院，並應按他造當事人之人數附具繕本。
中      華      民      國    九十一    年      一      月        七    日
                                        書記官  陸  清  敏


司法院資訊處製作；財團法人民間司法改革基金會備份。
